臺北高等行政法院判決
　　　　　　　　　　　　　　　　　　 96年度訴字第00451號
　　　　　　　　　　　　　　　.
原　　　告　甲○○
被　　　告　臺北縣政府
代　表　人　乙○○（縣長）
訴訟代理人　丁○○
　　　　　　丙○○
上列當事人間因優惠存款事件，原告不服教育部中華民國95年12
月1 日台訴字第0950158485A 號訴願決定，提起行政訴訟。本院
判決如下：
    主  文
原告之訴駁回。
訴訟費用由原告負擔。
    事  實
壹、事實概要：
    原告係臺北縣新店市大豐國民小學（以下簡稱大豐國小）退
    休教師，於民國（下同）93年8 月1 日退休並領取公保養老
    給付金額新臺幣（下同）1,595,500 元，全數存入臺灣銀行
    股份有限公司（以下簡稱臺灣銀行）新店分公司，被告依教
    育部95年1 月27日發布修正並自同年2 月16日生效之「學校
    退休教職員公保養老給付金額優惠存款要點」（以下簡稱公
    保優存要點）第3 點之1 規定，核算其於前揭要點修正實施
    後公保養老給付得續存優惠存款之金額。由於原告原領取並
    存入臺灣銀行新店分公司之公保養老給付總額1,595,500 元
    ，高於依修正後公保優存要點得續存優惠存款之最高金額78
    1,118 元。被告通知原告於上開要點第3 點之1 施行後優惠
    存款期滿續存時，應按得續存優惠存款之該最高金額781,11
    8 元辦理。該函文經被告以95年9 月5 日北府人三字第0950
    630380號函送達原告。原告不服，提起訴願，復遭財政部決
    定駁回，遂向本院提起行政訴訟。原告未於準備程序及言詞
    辯論期日到場，僅提出書狀為聲明及陳述。
貳、兩造聲明：
一、原告聲明：（依起訴狀所載）
(一)、訴願決定及原處分均撤銷。
(二)、被告應自換約日之翌日起按月給付原告等如附件一所示每月
    減少之優存利息及至清償日止按年息5%計算之利息。
(三)、訴訟費用由被告負擔。
二、被告聲明：求為判決如主文所示。
參、兩造之爭點：
一、原告主張之理由：（原告未於言詞辯論期日到場，據其前所
    提訴狀主張如下）
(一)、按教師法第12條第1 項規定，復按公立國民中學聘任之教師
    係基於聘約關係，擔任教育工作，依其聘約之內容，要在約
    定教師應履行公立國民中學對於學生所應提供之教育服務，
    及所得行使之公權力行政，以達成給付行政之公法上目的，
    性質上屬行政契約。其契約關係之成立，本質上仍屬雙方間
    意思表示之合致，是關於聘約內容之事項，無由一方基於意
    思優越之地位，以單方行為形成之可言，自不應承認校方有
    以行政處分形成或改易聘約內容之權限，最高行政法院92年
    裁字第1549號裁定明揭斯旨。
(二)、次按關於保險養老給付部分之優惠存款制度，首由國防部於
    60年11月3 日公布之「陸海空軍退伍除役官兵退伍金優惠儲
    蓄存款辦法」中採行，其第3 條所定退伍金優惠儲蓄存款項
    目，除「退除給與」外，尚包括「軍人保險退伍給付」。此
    一制度實施未幾，銓敘部即參照退休金優惠存款制度精神，
    考量公保養老給付與軍人保險之退伍精神，屬同一精神，且
    基於「文武衡平」原則，宜比照軍保之退伍給付享優惠存款
    制度，而於63年11月報請考試院「函准」行政院，「轉由」
    財政部「分函」中央銀行及臺灣銀行，自同年11月l 日起實
    施。惟為使法令完備起見，銓敘部於同年12月17日訂定發布
    「公保優存要點」規定，退休人員所領之公保養老給付金額
    ，得連同一次退休金辦理優惠存款；領受月退休人員所領之
    公保養老給付金額亦得比照辦理，該要點並溯及自63年11月
    l 日起施行。64年2 月3 日財政部奉行政院核准，訂定「學
    校退休教職人員保險養老優惠存款要點」，溯自63年11月1
    日起施行，並以財政部（64）台財錢字第1457號函釋公立學
    校退休教職員所領取的公保養老給付金額可比照退休公務人
    員辦理優惠存款。
(三)、原告既係公立學校之教職員，與國家間成立者自係公法契約
    （即行政契約）無疑，原告與國家間既存在公法契約法律關
    係，公保養老給付金額優惠存款即屬契約內容之一部分，雙
    方即應受此契約內容之拘束，國家自應受此契約之拘束，非
    有對公益之重大危害不得片面調整之，無由於未經他方同意
    之情形下片面修改契約約款，退萬步言，縱令國家確有公益
    上之理由而認有調整契約內容之必要時，亦應遵守行政程序
    法145 條至147 條之規定，應補償原告之損失始得為之。關
    於公保養老給付金額優惠存款，係以公立學校退休教職員退
    休時之公保舊制年資養老給付最高月數，按當月保險俸（薪
    ）給計算給付金額，其制度目的乃在照顧教職員退休後之生
    活，俾使其維持一定之生活水平，為退休金之一部，本質上
    係財產權，揆諸憲法第15條規定暨司法院釋字第400 、443
    號解釋意旨，即應受憲法保障。又按臺中高等行政法院93年
    簡字第122 號判決意旨，亦肯認公保養老給付金額優惠存款
    之利率請求權屬公務員退休金請求權之一部分，益徵教職人
    員之財產權，不論其係基於公法關係或私法關係而發生，國
    家均應予以保障，以安定教職人員之生活，使其能專心於教
    學，方符憲法第167 條獎勵教育事業之意旨。
(四)、又按公保養老給付金額優惠存款為退休金之一部，本質上係
    財產權，須以法律定之，並無由以行政命令之方式加以規範
    ，另按司法院釋字第443 解釋，足徵關於公保養老給付金額
    優惠存款既係給付行政措施，且因涉及之對象涵蓋軍公教人
    員，牽涉層面深遠，且事關國家對其退休後之照護義務，並
    關係廣大軍公教人員及其眷屬退休生活之安定，應屬涉及公
    共利益之重大事項，故應有法律或法律授權之命令為依據之
    必要。然教育部僅以「公保優存要點」第3 點之1 之便宜措
    施以減少退休教職員之養老給付得辦理優惠存款之金額，此
    等限制原告財產權之舉並非以法律為之或得法律之授權，實
    與法律保留原則及司法院解釋意旨相悖。
(五)、再按被告教育部所發布之要點第3 點之1 第2 項、第7 項、
    第8 項規定，益徵上開修正之發布施行溯及施行前已退休之
    教職人員，並影響要點發布實施後退休教職人員之公保養老
    給付得辦理優惠存款金額，且第7 項使本要點施行前已退休
    之教職人員公保養老給付優存利息之既得權徒遭侵害，顯然
    違反禁止溯及既往原則，嚴重戕害法秩序之安定。且教育部
    徒憑其片面之意志推翻前所訂定之行政法規之舉，非惟使法
    律尊嚴無以維繫，更使政府之誠信蕩然無存，此參諸中央法
    規標準法第18條規定，足證被告發布之此要點顯然違背禁止
    溯及既往之原則至灼。
(六)、退萬步言，縱認該優惠存款已有對公益造成重大危害而須加
    以調整或終止，國家仍應依行政程序法第146 條第2 項之規
    定，補償原告因國家機關之行政行為所造成財產上之損失。
    今教育部片面變更公保養老給付金額優惠存款之內容，顯然
    違約，抑且，「學校退休教職員公保養老給付金額優惠存款
    要點」此行政法規自63年施行迄今已30餘年，公保養老給付
    金額優惠存款非惟係行政契約內容之一部，更成為教職員退
    休後所賴以維生之重要基礎，教育部驟然實施本要點，其第
    3 點之1 第2 項規定，使原告在辦理退休時並無法預見國家
    行政作為將來會有所變更之情形下，養老給付之優惠存款詎
    遭限制並致生利息減少之損害，使原告原本對行政法規之信
    賴亦遭致嚴重破壞，教育部此等作為顯與法治國家原則首重
    人民權利之維護、法秩序之安定及誠實信用原則之遵守相扞
    格，違反信賴保護原則之情形顯然，蓋人民對公權力行使結
    果所生之合理信賴，法律自應予以適當保障，此乃信賴保護
    之法理基礎，觀諸行政程序法第8 條之規定及司法院釋字第
    525 號、第529 號闡示意旨尤明。準此，被告此舉破壞信賴
    保護原則至鉅，無採取合理之補救措施，亦無訂定過渡期間
    之條款俾減輕原告之損害，嚴重侵蝕法治國家之根基，違法
    之情顯著。
二、被告主張之理由：
(一)、以公保優存要點乃屬過渡性、暫時性之福利措施，其所需經
    費亦純係由政府以預算編列方式支應，其性質上當屬政策性
    福利措施、給付行政措施，須視政府財政負擔狀況，始得據
    以辦理。準此，優惠存款並非退休人員依法律所享有之權利
    或利益，亦非教育人員簽訂聘書之契約條款，僅係政府推行
    政策性福利措施所得之結果，有關公保優存要點之修正，自
    無適用依法行政原則之餘地，亦無契約當事人片面修改契約
    之疑義。原告主張公保優存案非屬財產權係為既得利益，亦
    非所謂期待利益，是故原告所云非屬憲法第15條保障範圍。
(二)、有關優惠存款制度之建制係政府早期為照護、維持退休人員
    之基本生活所建立之過渡性措施；另因優惠存款並無法律上
    依據，其所需經費亦純係由政府以預算編列方式支應，因此
    ，其性質上當屬政策性福利措施、給付行政措施，須視政府
    財政負擔狀況，始得據以辦理。準此，優惠存款並非退休人
    員依法律所享有之權利或利益，更非屬憲法層次之財產權，
    僅係政府推行政策性福利措施所得之結果，有關該要點之修
    正自無抵觸損害憲法保障人民財產權，亦無違反中央法規標
    準法第5 條、第6 條有關法律保留之規定。
(三)、按誠信原則係指每個人對其所為承諾之信守，而形成所有人
    類關係所不可缺乏之信賴基礎，有關原告主張公保優存要點
    修正違反信賴保護原則，因優惠存款具有高度不確定性，茍
    立法機關對相關預算不予通過也無任何違法之處，又按信賴
    保護原則，係指受國家權力依法支配之人民，如信賴公權力
    措施之存續而有所措施或舉措者，其信賴利益應受保護。又
    最高行政法院92年判字第449 號判決及94年判字第362 號判
    決亦明確指出，值得保護之信賴至少應具備3 要件：信賴基
    礎：行政機關必須有一個表示國家意思於外之外觀，或是一
    個事實行為存在，即須令人民有信賴之行政行為；信賴表現
    ：須人民因信賴該行政行為而為具體之信賴行為，致產生法
    律上之變動，而信賴基礎與信賴表現間有因果關係；信賴值
    得保護：人民之信賴係基於善意。最高行政法院93年度判字
    第78號判決指稱，優惠存款係屬政策性福利措施，係屬給付
    行政一環，蓋優惠存款其超額利息亦由退休金支給機關編列
    預算支付，並非由保險費負擔，其所需經費既由退休金支給
    機關編列預算支應，而須經立法機關審查通過，已成為具形
    式意義之法律，準此，優惠存款具有高度不確定性，茍立法
    機關對相關預算不予通過也無任何違法之處，原告遽以此為
    信賴基礎，從而主張信賴保護、實屬無理。
(四)、教育部修正上開要點係因情事變更，依行政程序法第147 條
    第1 項，及釋字第525 號略以，行政法規公布施行後，制定
    或發布法規之機關依法定程序予以修改或廢止時，應兼顧規
    範對象信賴利益之保護。如法規預先定有施行期間或因情事
    變遷而停止適用，不生信賴保護問題，並予敘明。按教育部
    訴願決定書略以，教育人員以其所具85年2 月1 日以前公保
    年資核發之養老給付依公保優存要點辦理優惠存款者，在該
    要點修正後，無論是已辦理退休教育人員或將來辦理退休教
    育人員，因仍須依該要點之相關規定辦理優惠存款（首次辦
    理或換約續存），均應受相同之規範。本退休所得合理化之
    興革措施，係基於現時之社會經濟狀況、財政收支情形及社
    會公平，調整政府日後之給付範圍，此一給付，並未影響已
    辦理退休人員既已取得之優惠存款孳息，換言之，新規定係
    直接適用於規定變更生效後繼續發生之事實。又對於已退休
    教育人員於方案實施前已領取之優惠存款利息，無庸繳回；
    且方案實施時，其原存單未到期者，仍得適用原規定，俟期
    滿換約時，始適用修正之規定，並未溯及於該要點變更生效
    日之前而為適用，僅往後生效一體適用，未生法規範效力真
    正溯及既往，原則上不應容許之問題。至於公保優存要點前
    揭變更是否影響「人民依該修正前之法律．．．所生之合理
    信賴」，應權衡人民信賴該法規範不予變動之信賴利益與國
    家因應社會、經濟與其財政狀態等公益之輕重，而為決定。
    按修正公保優存要點之公益理由，已如前述，係為修正退休
    後所得反高於現職所得之不合理情況，且僅於此一合理之公
    益考量範圍內調整「得續存優惠存款之最高金額」。應認前
    揭修正不致影響「人民依該修正前之法律．．．所生之合理
    信賴」。
(五)、優惠存款乃為顧及公教人員退休後生活所為之優惠措施，因
    所為之給付行政必須視財政狀況為適度調整，此一規定乃考
    量當時特殊之時代背景，並非適用於所有人民，故不宜以法
    律定之，且優惠存款自實施以來均以「學校退休教職員公保
    養老給付金額優惠存款要點」訂之。此為原告所明知，如依
    原告所言，公保養老給付優惠存款事項須以法律定之，則歷
    年依前開要點所發放之優惠存款利息豈非均須收回。上開修
    正雖適用於施行前已退休之教職人員，惟因退休所得享有優
    惠存款之事實尚在存續中，而修正僅係就原告將來之優惠存
    款金額有所影響，此為法令之「不真正溯及既往」原則。此
    一原則係指法令公布施行後，對前已開始迄未完結之事實，
    向將來發生效力，亦即新法將法律效果之發生，連結到其公
    布施行前既存之事實，換言之，此一修正並未回溯至其生效
    日期前已完結之事實，因對於先前已確定之法律關係或已完
    結之事實並無影響，故無違反法律不溯及既往原則之疑慮。
    理  由
甲、程序方面：
    本件原告經合法通知，未於言詞辯論期日到場，依行政訴訟
    法第218 條準用民事訴訟法第386 條、第385 條第1 項前段
    規定，核無民事訴訟法第386 條所列各款情形，爰依到場被
    告之聲請，由其一造辯論而為判決，合先敘明。
乙、實體方面：
一、按教育部為照顧現職所得及退休所得偏低之教育人員，前訂
    有公保優存要點，以為學校教職員公保養老給付金額辦理優
    惠存款之依據。嗣該部以公保養老給付金額辦理優惠存款係
    屬政策性之福利措施，旨在照顧早期現職所得及退休所得偏
    低之教育人員，惟85年2 月1 日施行退撫新制後，退休金基
    數之計算內涵已提高為本（年功）薪加1 倍，致部分同時具
    有新舊制年資選擇支（兼）領月退休金人員，其月退休金加
    上公保養老給付金額優惠存款之每月利息，高於同薪級現職
    人員之在職每月所得，並不合理，是經研議結果，認對於支
    （兼）領月退休金之退休教育人員，其退休所得替代率超過
    一定百分比者，宜適度限制其公保養老給付得辦理優惠存款
    之金額，而於95年1 月27日修正發布該要點，並自同年2 月
    16日生效。依修正後之公保優存要點第3 點之1 第1 項、第
    2 項、第7 項、第8 項分別規定：「支領月退休金人員之每
    月退休所得，不得超過依最後在職同薪級人員現職待遇計算
    之所得上限百分比．．．」、「前項人員每月退休所得超過
    退休所得上限百分比者，在依學校教職員退休條例所支領退
    休給與不作變動之前提下，減少其養老給付得辦理優惠存款
    之金額，使不超過退休所得上限百分比。」、「本點規定施
    行前已退休之教育人員，於本點規定施行後優惠存款期滿續
    存時，應依最後退休薪級及最後服務機關學校核實證明最後
    在職時具有前項第二款之待遇項目，按本點規定施行時待遇
    標準及當年度（如當年度尚未訂定，則依前一年度）軍公教
    人員年終工作獎金（慰問金）發給注意事項計算每月退休所
    得及最後在職同薪級人員現職待遇。」、「前項人員每月退
    休所得超過依第一項計算之退休所得上限百分比者，減少其
    養老給付得辦理優惠存款之金額，使不超過退休所得上限百
    分比。」。
二、查原告係臺北縣大豐國小退休教師，於93年8 月1 日退休並
    領取公保養老給付金額1,595,500 元，全數存入臺灣銀行新
    店分公司，被告依教育部95年1 月27日發布修正並自同年2
    月16日生效之「公保優存要點」第3 點之1 規定，核算其於
    前揭要點修正實施後公保養老給付得續存優惠存款之金額。
    由於被告認原告原領取並存入臺灣銀行新店分公司之公保養
    老給付總額1,595,500 元，高於依修正後公保優存要點得續
    存優惠存款之最高金額781,118 元，乃通知原告於上開要點
    第3 點之1 施行後優惠存款期滿續存時，應按得續存優惠存
    款之該最高金額781,118 元辦理。該函文經被告以95年9 月
    5 日北府人三字第0950630380號函送達原告。原告不服，提
    起訴願，復遭駁回等事實，有被告95年9 月5 日北府人三字
    第0950630380號函、原告學校教職員月退休金證書等件影本
    附卷可稽（訴願卷第9-10、12頁），且為兩造所不爭，自堪
    信為真實。
三、原告循序提起行政訴訟，主張：其於退休前受聘為台北縣新
    店市大豐國小教師，乃公立學校之教職員，與國家間存在公
    法契約，原告退休受領之公保養老給付得辦理優惠存款亦屬
    契約內容之一部分，雙方即應受此契約內容之拘束，非有對
    公益重大危害，國家不得片面修改契約約款，改變得辦理優
    惠存款之金額，縱已對公益造成重大危害而須加以調整，亦
    應依行政程序法第146 條第2 項規定補償；又公保養老給付
    金額優惠存款制度，目的在照顧教職員退休後之生活，為退
    休金之一部，本質上係財產權，應受憲法保障，且須以法律
    定之，教育部僅以公保優存要點第3 點之1 之便宜措施，減
    少退休教職員之養老給付得辦理優惠存款之金額，此等限制
    原告財產權之舉並非以法律為之或得法律之授權，實與法律
    保留原則相悖。上開修正公保優存要點第3 點之1 第7 項，
    使本要點施行前已退休之教職人員公保養老給付優存利息之
    既得權徒遭侵害，顯然違反禁止溯及既往原則；又原告在辦
    理退休時並無法預見國家行政作為將來會有所變更之情形下
    ，養老給付之優惠存款詎遭限制並致生利息減少之損害，使
    原告原本對行政法規之信賴亦遭致嚴重破壞，被告此等作為
    顯違反信賴保護原則云云。
四、本院之判斷：
(一)、按退休公務人員退休金優惠存款制度之建立，係立法院法制
    委員會於48年7 月15日審議公務人員退休法修正草案時，基
    於早期公務人員每月待遇所得微薄，且其支領之一次退休金
    係以其最後在職之月俸額及本人實物代金為基數之內涵，造
    成退休實質所得偏低，為照顧退休人員生活，乃決議由銓敘
    部邀請有關機關研商。銓敘部爰與財政部於49年11月2 日會
    銜訂定發布「退休公務人員退休金優惠存款辦法」（按：現
    已修正為「退休公務人員一次退休金優惠存款辦法」）；而
    退休公務人員公保養老給付優惠存款制度，亦係基於上述因
    素及軍保退伍給付已得辦理優惠存款之考量，由銓敘部於63
    年12月17日訂定「退休公務人員公保養老給付金額優惠存款
    要點」，就依公務人員退休法核准退休且依行政院公布之「
    全國軍公教人員待遇支給辦法」所訂之公務人員俸額標準表
    支薪之人員所領之公保養老給付金額，得連同一次退休金辦
    理優惠存款（見該要點第1 、2 點）；嗣行政院亦以64年2
    月3 日台64財字第989 號令訂定發布系爭公保優存要點，就
    學校教職員保險養老給付為相同之規定。而「何種事項應以
    法律直接規範或委由命令予以規定，與所謂規範密度有關，
    應視規範對象、內容或法益本身及其所受限制之輕重而容許
    合理之差異：諸如剝奪人民生命或限制人民身體自由者，必
    須遵守罪刑法定主義，以制定法律之方式為之；涉及人民其
    他自由權利之限制者，亦應由法律加以規定，如以法律授權
    主管機關發布命令為補充規定時，其授權應符合具體明確之
    原則；若僅屬與執行法律之細節性、技術性次要事項，則得
    由主管機關發布命令為必要之規範，雖因而對人民產生不便
    或輕微影響，尚非憲法所不許。又關於給付行政措施，其受
    法律規範之密度，自較限制人民權益者寬鬆，倘涉及公共利
    益之重大事項者，應有法律或法律授權之命令為依據之必要
    ，乃屬當然。」業有司法院釋字第443 號解釋理由可資參照
    ；依上揭釋字第443 號解釋理由之層級化法律保留原則體系
    ，就關於給付行政措施，應屬低密度法律保留，是以給付行
    政措施應對何一群體、何種事項為給付，給付之種類，項目
    為何，應由行政機關基於其行政之積極性、公益性，酌量當
    時之社會經濟狀況，財政收支情形，除非涉及公共利益之重
    大事項，應有法律或法律授權之命令為依據之必要外，自應
    有行政機關整體性考量之自由形成空間；由前述優惠存款制
    度之形成及沿革可知該制度，實乃政策性之補助措施，於審
    酌政府財力負擔及各類公務人員待遇類型等因素，考量整體
    公益衡平原則，並兼顧退休公務人員之實質權益保障，在政
    府補助性支出之資源有限情況下，為期有限之資源發揮最大
    之效益，就此僅適用於特定族群之給付行政範疇，其受法律
    規範之密度，應較限制人民權益者寬鬆，而得由主管機關本
    其權責就適用之對象與範圍，為必要及限定性之分配教育，
    無以法律或法律授權之命令為依據之必要；故教育部考慮於
    經數十年後之社會經濟狀況、財政收支情形與整體公益衡平
    原則，審酌得適用之對象、範圍及辦理優惠存款之額度，經
    行政院核定其依權限修正該要點，以符合正當性與公平性，
    自無違反法律保留原則，先此敘明。
(二)、經查，原告原領取並存入臺灣銀行新店分公司之公保養老給
    付總額1,595,500 元，高於依修正公保優存要點第3 點之1
    之規定所得續存優惠存款之最高金額781,118 元，被告乃以
    95年9 月5 日北府人三字第0950630380號函通知原告，略以
    ：「說明：．．．二、依民國95年1 月27日發布修正並自同
    年2 月16日生效之學校退休教職員公保養老給付金額優惠存
    款要點第3 點之1 規定：支（兼）領月退休金之退休教育人
    員，其公保養老給付每月優惠存款利息，加上按退休生效時
    待遇標準計算之月退休金，以及年終慰問金之十二分之一合
    計之每月退休所得，不得超過最後在職同等級人員現職待遇
    之上限百分比（以下簡稱退休所得上限百分比），超過者，
    減少其養老給付得辦理優惠存款之金額。至於公保優存要點
    修正生效前已退休（職）人員，其於臺灣銀行股份有限公司
    辦理優惠存款分為1 年期及2 年期，期滿須辦理續存，基於
    退休所得合理化並與現職人員權益衡平之考量，上開第3 點
    之1 乃同時明定，已退休人員於公保養老給付續存時亦應受
    退休所得上限百分比之限制。三、依上開公保優存要點第3
    點之1 規定計算，台端得辦理優惠存款之金額為781,118 元
    ；又依臺銀檢送之資料清冊，台端目前辦理優惠存款之公保
    養老給付總額1,595,500 元，高於得續存之最高金額781,11
    8 元。是以，台端於上開第3 點之1 施行後優惠存款期滿續
    存時，應按該最高金額781,118 元辦理。．．．」依此核定
    通知，原告及辦理原告優惠存款之臺灣銀行均受其拘束，僅
    得依此公函所核定781,118 元辦理優惠存款給予利息。是此
    公函顯係行政機關就公法具體事件所為之決定，對外直接發
    生法律效果之單方行政行為，自屬行政處分。原告受領之公
    保養老給付得辦理優惠存款乃基於被告之核定（不論係原告
    退休時所為之原核定，或本件系爭核定處分），並非於原告
    與被告間發生教師聘任關係時，即當然為該聘任關係之內容
    之一，亦即於原告退休之事實發生時，始經被告為核定，是
    原告主張其退休受領之公保養老給付得辦理優惠存款乃其聘
    任契約內容之一部分，被告不得片面修改契約約款云云，殊
    有誤解，尚無可取。至臺中高等行政法院93年簡字第122 號
    判決認教師亦為公務員之一種，依學校教職員退休條例施行
    細則第38條第1 項規定頒訂優惠存款辦法，其中所定退休教
    職員「退休金優惠存款制度」，乃國家照顧退休教職員生老
    病死及安葬之「退休制度」之一種，若公務員選擇支領1 次
    退休金並辦理優惠利存款之「退休制度」時，該項存款之優
    惠利率請求權，即屬於公務員退休金請求權之一部分等見解
    ，乃個案判斷；且係針對退休金之優惠存款制度，與本件係
    就養老給付性質並非完全相同，尚無從比附援引為有利原告
    之論據，併此敘明。
(三)、次按所謂法律適用上之不溯既往原則，係指新訂生效之法規
    ，對於法規生效前「已發生事件」，除非法律另有明文規定
    ，原則上不得適用。所稱「事件」，指符合特定法規構成要
    件之全部法律事實；所稱「發生」，指該全部法律事實在現
    實生活中完全具體實現而言。系爭教育人員以其所具85年2
    月1 日以前公保年資核發之養老給付依公保優存要點辦理優
    惠存款者，在該要點修正後，無論是已辦理退休教育人員或
    將來辦理退休教育人員，因仍須依該要點之相關規定辦理優
    惠存款（首次辦理或換約續存；依系爭公保優存要點第5 點
    準用學校退休教職員一次退休金優惠存款辦法第3 條規定，
    退休金之儲存，除期滿得續存外，其期限定為1 年及2 年兩
    種），均受相同之規範。而如前述，此退休所得合理化之興
    革措施，係基於現時之社會經濟狀況、財政收支情形及社會
    公平，調整政府日後之給付範圍，並未影響已辦理退休人員
    既已取得之優惠存款孳息，換言之，新規定係直接適用於規
    定變更生效後繼續發生之事實，對於已退休教育人員於方案
    實施前已領取之優惠存款利息，並無庸依新法規定計算繳回
    ；且方案實施時，其原存單未到期者，仍得適用原規定（參
    系爭公保優存要點第3 點之1 第7 項規定），乃俟期滿換約
    後，始適用修正之規定，並未溯及於該要點變更生效日之前
    而為適用，僅往後生效一體適用，自無悖於法律不溯及既往
    之原則。
(四)、再按「信賴保護原則攸關憲法上人民權利之保障，公權力行
    使涉及人民信賴利益而有保護之必要者，不限於授益行政處
    分之撤銷或廢止（行政程序法第119 條、第120 條及第126
    條參照），即行政法規之廢止或變更亦有其適用。行政法規
    公布施行後，制定或發布法規之機關依法定程序予以修改或
    廢止時，應兼顧規範對象信賴利益之保護。除法規預先定有
    施行期間或因情事變遷而停止適用，不生信賴保護問題外，
    其因公益之必要廢止法規或修改內容致人民客觀上具體表現
    其因信賴而生之實體法上利益受損害，應採取合理之補救措
    施，或訂定過渡期間之條款，俾減輕損害，方符憲法保障人
    民權利之意旨。至經廢止或變更之法規有重大明顯違反上位
    規範情形，或法規（如解釋性、裁量性之行政規則）係因主
    張權益受害者以不正當方法或提供不正確資料而發布者，其
    信賴即不值得保護；又純屬願望、期待而未有表現其已生信
    賴之事實者，則欠缺信賴要件，不在保護範圍。．．．」，
    固經司法院釋字第525 號解釋闡述綦詳，是行政法規之廢止
    或變更亦應兼顧規範對象信賴利益之保護；而信賴保護則須
    符合：１、信賴基礎：即行政機關表現在外具有法效性之決
    策；２、信賴表現：即人民基於上述之法效性決策宣示所形
    成之信賴，實際開始規劃其生活或財產之變動，並付諸表現
    在外之實施行為；３、信賴在客觀上值得保護等要件。惟就
    系爭公保養老給付優惠存款制度而言，依司法院釋字280 、
    485 號：「．．．優惠存款每月所生利息，如不能維持退休
    人員之基本生活（例如低於編制內委任一職等一級公務員月
    俸額），其優惠存款自不應一律停止」、「鑒於國家資源有
    限，有關社會政策之立法，必須考量國家之經濟及財政狀況
    ．．．亦應力求與受益人之基本生活需求相當，不得超過達
    成目的所需必要限度．．．」等解釋意旨可知，社會福利措
    施（即使是經「立法」之法律保留），係以「（維持）基本
    生活相當（所需）為限」，在保障一定生活條件之前提下，
    非不可取消或減少優惠存款金額。況任何法規皆非永久不能
    改變，法規未來可能修改或廢止，受規範者並非毫無預見，
    而公保優存要點前於85年12月23日即曾修正；原告又每兩年
    或1 年即須與受理存款機關臺灣銀行間另為優存契約之簽訂
    ，是尚難認原告有何基於法效性決策宣示所形成之信賴，而
    實際開始規劃其生活或財產之變動，並付諸實施之「信賴表
    現」行為，應僅係「純屬願望、期待」，核與上述信賴保護
    之要件不符。故原告主張上述要點修正違反信賴保護原則云
    云，亦無可取。
(五)、末按行政契約當事人之一方為人民者，行政機關為防止或除
    去對公益之重大危害，得於必要範圍內調整契約內容或終止
    契約；前項之調整或終止，非補償相對人因此所受之財產上
    損失，不得為之，行政程序法第146 條第1 、2 項固著有規
    定；惟如前述，被告並非片面修改契約約款，而係為處分，
    是原告主張被告應依此規定，補償其損失，洵屬無據。
五、綜上所述，本件被告因政府基於考量財政狀況、負擔能力，
    及社會環境之變遷與分配之公平，所修正之公保優存要點，
    其適用之結果，尚難認原告有信賴保護或不溯及既往原則之
    適用。從而，本件被告以原處分適用修正後之公保優存要點
    第3 點之1 規定，減少原告得續存優惠存款之最高額度，於
    法並無不合誤，訴願決定予以維持，亦無違誤，原告請求撤
    銷，並請求被告應給付因而產生之利息差額，均無理由，俱
    應駁回。
六、本件事證已臻明確，兩造其餘攻擊防禦方法經本院審酌後，
    核與本件判決結果均不生影響，故不再逐項論述，附敘明之
    。
據上論結，本件原告之訴為無理由，爰依行政訴訟法第218 條、
民事訴訟法第385 條第1 項前段、行政訴訟法第98條第1 項前段
，判決如主文。
中　　華　　民　　國　　96　　年　  10　　月　　4　　 日
                  第 七 庭 審 判 長 法  官　林育如
                                    法  官　黃秋鴻
                                    法  官　林玫君
上為正本係照原本作成。
如不服本判決，應於送達後20日內，向本院提出上訴狀並表明上
訴理由，如於本判決宣示後送達前提起上訴者，應於判決送達後
20日內補提上訴理由書（須按他造人數附繕本）。
中　　華　　民　　國　　96　　年　  10　　月　　4　　 日
             　　　　　　　   　　　書記官  黃明和
